【裁判字號】    97,簡上,61
【裁判日期】    980423
【裁判案由】    確認本票債權不存在
【裁判全文】
臺灣士林地方法院民事判決              97年度簡上字第61號
上  訴  人  乙○○
訴訟代理人  丁○○
被  上訴人  台北富邦商業銀行股份有限公司
法定代理人  戊○○
訴訟代理人  辛○○
            甲○○
            庚○○
            己○○
            丙○○
上列當事人間請求確認本票債權不存在事件，上訴人對於中華民
國97年3 月7 日本院內湖簡易庭97年度湖簡字第46號第一審判決
提起上訴，本院於98年4 月9 日言詞辯論終結，判決如下：
    主      文
原判決廢棄。
確認被上訴人持有上訴人如附表所示之本票債權在新臺幣貳拾陸
萬壹仟肆佰玖拾貳元範圍內不存在。
第一、二審訴訟費用共計新臺幣柒仟壹佰柒拾伍元由被上訴人負
擔。
    事實及理由
一、本件被上訴人之法定代理人原為丁予康，嗣於訴訟進行中，
    改由戊○○擔任法定代理人，並經於民國98年4 月9 日依民
    事訴訟法第175 條、第176 條之規定聲明承受訴訟，於法核
    無不合，應予准許。
二、按確認法律關係之訴，非原告有即受確認判決之法律上利益
    者，不得提起之，民事訴訟法第247 條第1 項前段定有明文
    ；又民事訴訟法第247 條所謂即受確認判決之法律上利益，
    係指因法律關係之存否不明確，致原告在私法上之地位有受
    侵害之危險，而此項危險得以對於被告之確認判決除去之者
    而言，故確認法律關係存在或不存在之訴，苟具備前開要件
    ，即得謂有即受確認判決之法律上利益，最高法院42年台上
    字第1031號判例意旨可資參照。本件上訴人主張被上訴人持
    有以其名義簽發如附表所示之本票（下稱系爭本票），而經
    向本院聲請在新臺幣（下同）26萬1,492 元之債權範圍內（
    下稱系爭本票債權）准許強制執行，惟該本票非其所簽發，
    兩造致生爭執等情，堪認雙方間就系爭本票債權法律關係之
    存否不明確，並致上訴人私法上之地位有受侵害之危險，上
    訴人以此確認之訴，得除去此不利之危險，為有即受確認判
    決之法律上利益，揆之首揭判例意旨，應認於法尚無不合。
三、上訴人在原審起訴主張：上訴人為貸款投資蝴蝶蘭，遭詐騙
    集團於94年8 月16日，介紹至被上訴人所屬彰化分行開立帳
    號為000000000000號之帳戶（下稱系爭帳戶）並辦理貸款，
    當時上訴人雖有在貸款契約書上借款人及對保蓋章處與系爭
    本票上簽名，然並未在系爭本票上填載票面金額，且依系爭
    本票授權書之約定，被上訴人僅能自行填載到期日、利息及
    利息起算日，票面金額未在授權範圍內，詎被上訴人為行使
    債權，乃在系爭本票上偽填票面金額30萬元後，持該本票向
    本院聲請裁定於26萬1,492 元之債權範圍內強制執行獲准。
    又該詐騙集團係先誘騙上訴人在被上訴人彰化分行開戶，嗣
    將其自桃園、新竹地區銀行貸款所得款項，匯至系爭帳戶內
    ，再向上訴人謊稱要辦理對保，騙取上訴人之存摺、印章及
    密碼後，將貸款分二批匯出，然上訴人就系爭帳戶既未簽立
    同意轉帳契約書，被上訴人竟讓詐騙集團得以將前開款項匯
    出，顯有業務上之疏失。再該貸款契約書上固分經上訴人及
    對保人在對保簽章處簽名、蓋章，然未實際辦理對保，上訴
    人復未借得該30萬元貸款，自無清償義務，被上訴人對上訴
    人要無系爭債權存在等語，並聲明求為判決：確認系爭本票
    債權不存在。被上訴人則以：上訴人於94年8 月16日，親至
    被上訴人彰化分行開戶，並簽立系爭本票及貸款契約書，完
    成對保手續，向被上訴人申辦30萬元之貸款，且載明逕將貸
    款金額匯入系爭帳戶內，嗣被上訴人於同年月19日依約將貸
    款30萬元匯入系爭帳戶內，是上訴人取得系爭本票確有對價
    關係，自得主張票據上之權利云云，資為抗辯，並聲明求為
    判決：上訴人在第一審之訴駁回。
四、原審判決駁回上訴人在原審之訴，上訴人不服原審判決提起
    上訴，其所陳除與在原審陳述相同者外，另補稱：上訴人於
    94年8 月16日，固親至被上訴人彰化分行開立系爭帳戶，然
    上訴人當日並未完成對保手續，亦未在貸款契約書上對保簽
    章處及系爭本票上簽名，系爭本票上之金額30萬元同非上訴
    人所填載，而係被上訴人為行使權利所偽造。再被上訴人於
    同日尚未知核貸金額額度，何能於同日令上訴人在系爭本票
    上填載金額30萬元，是被上訴人於該日取得系爭本票時，顯
    無對價關係存在，依票據法第14條規定，應不得享有票據上
    之權利等語，並聲明求為判決：(一)原判決廢棄。(二)確認系爭
    本票債權不存在。被上訴人所陳除與在原審陳述相同者外，
    另補稱：當時雙方確有辦理對保手續，業務人員或係為免上
    訴人填載錯誤，方代其填載系爭本票之票面金額云云，資為
    抗辯，並聲明求為判決：上訴駁回。
五、經查：
  (一)如下事實為兩造所不爭執：
  1.上訴人於94年8 月16日，親至被上訴人彰化分行開立系爭帳
    戶。
  2.系爭本票發票人簽章處載有「乙○○」字樣之簽名，惟其上
    所載之金額30萬元非上訴人親自填載。
  3.系爭本票授權書上記載：「發票人等共同簽發上列本票交予
    貴行收執，茲授權貴行依貸款契約書及相關申請書約定之應
    清償日，自行填載到期日、利率、及利息起算日，以利行使
    票據權利。」，其上授權書人簽章處並有「乙○○」字樣之
    簽名
  4.貸款契約書上借款人及對保簽章處，有「乙○○」字樣之簽
    名。
  5.被上訴人於94年8 月19日匯款30萬元至系爭帳戶內。
  6.被上訴人嗣後持系爭本票向本院聲請裁定強制執行獲准。
  (二)上開事實，且有系爭本票、授權書、系爭帳戶開戶基本資料
    、存摺、對帳單、確認書、核准貸款通知書（見96年度湖簡
    字第2340號卷〈下稱第2340號卷〉第9 頁、第13頁、97年度
    湖簡字第46號卷第16頁、第20頁至第27頁）等，在卷可稽，
    均堪認為真實。
六、茲上訴人主張系爭本票未經上訴人簽名並填載票面金額，請
    求確認系爭本票債權不存在，被上訴人則以前開情詞置辯。
    是本件爭執要點首在於系爭本票是否經上訴人完成發票行為
    而交付被上訴人使取得票據權利一節，本院判斷如下：
  (一)上訴人雖於本院審理中，主張系爭本票發票人簽章處所載「
    乙○○」之簽名非其所親簽云云。但在原審審理時，則係稱
    ：上訴人當日至被上訴人彰化分行開戶時，有在系爭本票上
    簽名（見第2340號卷第7 頁）等語，其前後主張不一，已非
    無疑。事經本院將系爭本票及授權書、上訴人於94年8 月15
    日向台新國際商業銀行申請開戶之約定書、94年8 月16日向
    被上訴人申請開戶之約定書，併同上訴人於本院審理中當庭
    簽名之筆跡等資料，送請法務部調查局鑑定結果，認系爭本
    票及授權書上所書寫之「乙○○」等字筆跡與上訴人當庭書
    寫之簽名筆跡等送鑑資料之筆劃特徵相同，此有該局97年12
    月31日調科貳字第09700540550 號鑑定書在卷可稽（見本院
    卷第92頁至第94頁），已堪認系爭本票及授權書上之簽名確
    為上訴人本人所書寫無誤，上訴人嗣後翻異否認，要屬飾卸
    ，為無足取。
  (二)系爭本票其授權書上雖經上訴人簽名，惟按票據為無因證券
    ，執票人僅就票據作成前之債務關係，無庸證明其原因而已
    。至該票據本身是否真實，即是否為發票人所作成，仍應由
    票據債權人負證明之責。第按本票應記載一定之金額；欠缺
    票據法所規定票據上應記載事項之一者，除票據法別有規定
    者外，其票據無效，票據法第11條第1 項、第120 條第1 項
    第2 款分別定有明文，是本票發票人須填載票據上之絕對必
    要記載事項，始足認為完成發票行為，而發票人就票據上應
    記載之事項，固非不得授權執票人填載，惟執票人主張經發
    票人授權填載應記載事項，而為發票人所否認時，即應負舉
    證之責。本件系爭本票上所載金額「拾萬元正」等文字非
    上訴人本人所填載乙節，為兩造所不爭執。被上訴人雖抗辯
    ：當時業務人員或係為免上訴人填載錯誤，方代其填載系爭
    本票之票面金額云云。然為上訴人所否認，並主張：未曾授
    權被上訴人填載該票面金額，雙方亦未就票面金額之填載有
    所約定等語。再觀之系爭本票授權書上記載內容為：「發票
    人等共同簽發上列本票交予貴行收執茲授權貴行依貸款契約
    書及相關申請書約定之應清償日，自行填載到期日、利率、
    及利息起算日，以利行使票據權利。」等文字，則據系爭授
    權書約定，被上訴人僅有權填載系爭本票之到期日、利率、
    及利息起算日等事項，其餘票據記載事項則未在授權範圍之
    列，而被上訴人迄本院言詞辯論終結前，復未能就上訴人曾
    授權被上訴人填載票面金額等有利於己之事實，舉證以實其
    說，則被上訴人執此抗辯，即無所據。系爭本票既未經上訴
    人完成票據上絕對應記載事項之金額填載，即未完成發票行
    為，且無證據顯示該金額文字為經上訴人授權之人所填寫，
    被上訴人洵不得主張其自行填載票面金額之系爭本票為有效
    ，亦不能因執有該本票而取得票據權利。
  (三)第按在票據上簽名者，依票上所載文義負責，票據法第5 條
    第1 項定有明文，是票據記載事項縱未經發票人親自或授權
    填載，惟若發票人在票據記載事項經填載後仍在票據上簽名
    ，揆諸前揭規定，固仍應依票據上所載文義負責。惟當事人
    主張有利於己之事實者，就其事實有舉證之責任，民事訴訟
    法第277 條前段亦定有明文。查上訴人雖有在系爭本票上簽
    名，然系爭本票之票載金額非其親自或授權填寫，業如前述
    。本件上訴人在原審即主張上訴人在系爭本票上簽名時，票
    面金額尚未經填載，該金額係被上訴人嗣後填載等語，被上
    訴人復未能就上訴人係於票面金額經填載後始在系爭本票上
    簽名等有利於已之事實，舉證以實其說，則上訴人主張其於
    票面金額經填載前僅在系爭本票上簽名，洵為有據，是上訴
    人在系爭本票簽名時，票面金額既未經填載，則上訴人不因
    其在系爭本票上簽名，而負依系爭本票所記載金額付款之義
    務，被上訴人執有該本票，亦不因此取得票據債權。
七、從而，上訴人主張系爭本票未經其親自或授權被上訴人填寫
    票面金額，而請求確認系爭本票債權於26萬1,492 元之範圍
    內為不存在，為有理由，應予准許。原審駁回上訴人在原審
    之訴，容有未合。上訴意旨指摘原判決為不當，求予廢棄改
    判，為有理由，應由本院予以廢棄，並改判如主文第2 項所
    示。至兩造其餘攻擊防禦方法，經核與本判決之結果不生影
    響，爰不一一論述，並確定訴訟費用之負擔如主文第3 項所
    示。
八、據上論結，本件上訴為有理由，依民事訴訟法第436 條之1
    第3 項、第450 條、第78條、第87條第1項，判決如主文。
中    華    民    國    98    年    4     月    23    日
                  民事第一庭  審判長法  官  黃小瑩
                                    法  官  馬傲霜
                                    法  官  蕭錫証
以上正本證明與原本無異。
本件判決不得上訴。
中    華    民    國    98    年    4     月    27    日
                                    書記官  林立原
附表：
┌──┬────┬──────┬─────┬─────┐
│編號│發票人  │票面金額（單│發票日    │到期日    │
│    │        │位﹕新臺幣）│          │          │
├──┼────┼──────┼─────┼─────┤
│1   │乙○○  │30萬元      │94年8 月16│96年5 月2 │
│    │        │            │日        │日        │
└──┴────┴──────┴─────┴─────┘


司法院資訊處製作；財團法人民間司法改革基金會備份。
